【裁判字號】    99,上易,308
【裁判日期】    990622
【裁判案由】    返還所有權狀等
【裁判全文】
臺灣高等法院民事判決                 99年度上易字第308號
上  訴  人  丁○○
            丙○○
            子○○
            乙○○
            己○○
            庚○○
            寅○○
            戊○○
            壬○○
            癸○○
            辛○○
兼  共  同
訴訟代理人  甲○○
上  訴  人  丑○○
訴訟代理人  游孟輝律師
            米承文律師
上列當事人間返還所有權狀等事件，兩造對於中華民國98年12月
31日臺灣宜蘭地方法院97年度訴字第345號第一審判決各自提起
上訴，本院於99年6月8日言詞辯論終結，判決如下：
    主  文
原判決關於反訴命上訴人丁○○、丙○○、子○○、乙○○、己
○○、甲○○給付部分，及該部分假執行宣告，暨命其負擔反訴
訴訟費用之裁判，均廢棄。
上廢棄部分，上訴人丑○○在第一審之反訴及假執行之聲請均駁
回。
上訴人庚○○、寅○○、戊○○、壬○○、癸○○、辛○○及丑
○○之上訴均駁回。
關於廢棄改判部分第一、二審訴訟費用由上訴人丑○○負擔；第
二審訴訟費用關於上訴人庚○○、寅○○、戊○○、壬○○、癸
○○、辛○○上訴部分，由該上訴人負擔。第二審訴訟費用關於
上訴人丑○○上訴部分，由上訴人丑○○負擔。
    事實及理由
一、上訴人丁○○、丙○○、子○○、乙○○、己○○、庚○○
    、寅○○、戊○○、壬○○、癸○○、辛○○、甲○○(以
    下簡稱上訴人丁○○等12人)主張：其為被繼承人李林春（
    即黃林春）之繼承人。而李林春死亡後遺有坐落宜蘭縣頭城
    鎮○○段大金面小段291之1地號土地（以下簡稱291之1地號
    土地)，及宜蘭縣政府受託辦理交通部台九線路基拓寬工程
    徵收李林春土地之補償費新台幣（下同）102萬3,305元（下
    稱系爭繼承案件）。丁○○等12人乃於民國96年12月間委任
    上訴人丑○○(下稱丑○○)辦理土地繼承及領取補償費事宜
    ，言明全部代辦費4萬元。詎丑○○於97年8月間辦妥土地繼
    承登記後，竟要求上訴人丁○○、甲○○、丙○○、子○○
    、己○○、乙○○（即李添財一房，下稱甲○○等6人）給
    付23萬元代辦費；上訴人庚○○、寅○○、戊○○、辛○○
    、壬○○、癸○○（即李阿興一房，下稱庚○○等6人）給
    付3萬元（嗣經殺價為2萬元），並扣留原判決附表（以下簡
    稱附表）一編號1至10土地徵收補償費支票（以下簡稱補償
    費支票）、附表二291之1地號土地之所有權狀12張及附表三
    遺產稅逾核課期間案件同意移轉證明書5張(以下簡稱證明書
    5張)。丁○○等12人分別於97年9月22日及97年10月13日催
    告丑○○於3日內返還，詎丑○○仍置之不理。爰依民法第5
    41條第1項規定，請求丑○○應交付附表一支票10張，及均
    自97年10月15日起至清償日止，依附表一所示支票之金額分
    別按週年利率百分之五計算之遲延利息。丑○○應交付附表
    二地所有權狀12張及附表三證明書5張。原審判決丑○○應
    給付附表一編號1至10之支票予受款人，及該支票金額自97
    年10月15日起至清償日止，按週年利率百分之五計算之利息
    。並給付丁○○等12人系爭土地所有權狀1張及附表三證明
    書5張。另駁回丁○○等12人其餘之訴(按係291之1地號土地
    所有權狀11張部分）。丁○○等12人就其敗訴部分未聲明不
    服而告確定。就丑○○之上訴，答辯聲明：上訴駁回。
    對丑○○提起之反訴，則以：上訴人甲○○為辦理被繼承人
    李林春（即黃林春）繼承案件事宜，即委由上訴人丁○○向
    丑○○詢問代書費為何，嗣系爭繼承案件相關事宜均由甲○
    ○與丑○○接洽，代書費亦由甲○○負擔，是以系爭委任契
    約之委託人為甲○○，丁○○僅是甲○○之使者，並非代理
    人或委任當事人，丑○○主張已與丁○○、乙○○談妥甲○
    ○等6人之委任報酬為21萬元，實屬無稽。又庚○○等6人僅
    係依丑○○指示提供有關辦理繼承必備文件配合辦理。嗣丑
    ○○於辦理系爭繼承登記完成後，再要求給付代辦費2萬元
    ，並向訴外人李金美收取2萬元代書費，庚○○等6人方知受
    騙，爰依民法第92條規定撤銷原同意給付之意思表示。再者
    ，被繼承人李林春遺有291之1地號之土地，因分割增加同段
    291之4、同段291之6地號土地，並於89年5月5日因台九線公
    路拓寬工程之需要被徵收，而得以領取補償。是以甲○○委
    任丑○○辦理李林春遺產事宜當然包括領取系爭補償費。丑
    ○○嗣藉機要求給付23萬元之代書費，已違誠信。另丑○○
    身為代書，適時提供及說明有關繼承法律之規定，以平紛爭
    ，乃承辦代書應盡之責任與義務，非謂參與協商即須額外付
    費用。又丑○○留置之補償金支票金額高達72萬1,256元，
    與甲○○等6人應為對待給付之金額誠屬懸殊，既不符比例
    原則，亦不構成對待給付。故丑○○主張同時履行抗辯權云
    云，依法無據等語，資為抗辯。原審就丑○○提起之反訴，
    判決甲○○等6人應給付丑○○2萬元本息；庚○○等6人應
    給付丑○○2萬元本息。上訴聲明：原判決關於反訴命甲○
    ○等12人給付部分廢棄。上開廢棄部分，丑○○在第一審之
    反訴及假執行之聲請均駁回。
二、丑○○則以：甲○○等6人於97年3月間授權丁○○為代表人
    處理就李林春遺產繼承，嗣丁○○即委託丑○○代為辦理丁
    ○○等12人之被繼承人李林春及其以下相續李阿生、李添財
    、李阿月、李坤陽等繼承人之繼承登記，並約定代辦費為4
    萬元，其代辦事項限於李林春之現有財產之繼承登記。嗣丑
    ○○為查明李林春之遺產地號，大費周章地以土地測量系統
    擴大查尋查出291之1、291之4、291之6地號3筆遺產，並發
    現291之1地號土地當時登記之所有權人為「黃林春」，而非
    「李林春」，且291之1地號土地之登記簿謄本上之「地址」
    空白，並無「黃林春」之個人基本資料，而為辦理該291之1
    地號土地登記之所有權人由「黃林春」更正為「李林春」，
    復覓尋於5年9月2日前出生，且具有完全行為能力之第三人
    出具「黃林春」即為「李林春」之保證書。另李林春死亡至
    今已逾70年，諸多有關繼承關係之相關文件搜集之困難度，
    均非一般繼承案件所能比擬；且為勸說庚○○等6人同意配
    合辦理系爭繼承登記案件，尚親自向薛徐梅及庚○○等說明
    本件繼承登記辦理之必要性與實益，並由壬○○出具219 之
    1地號土地產權轉移聲明書1份。再者，因「李林春」與「李
    阿生」並無血緣關係，依「台灣民事習慣調查報告」之記載
    ，日據時代之繼承係採「戶長繼承」制度，故「李阿生」得
    以「戶長」身分對被繼承人「李林春」所遺留之財產取得繼
    承權，為證明「李阿生」得以「戶長」身分，更向國稅單位
    據理力爭，並協調甲○○等6人及庚○○等6人即全體繼承人
    完成「遺產分割繼承協議書」與291之1地號土地之繼承登記
    ，將本件遺產登記程序全部予以完成。故丑○○承辦「李林
    春」之繼承登記事件，是發揮專業並引經據典、多方據理力
    爭，始得以獲取努力之成果。又丑○○於承辦系爭繼承登記
    案件過程中，進一步發現291之4、291之6地號土地已遭徵收
    ，其補償費歷經丑○○協調，庚○○等6人、甲○○等6人始
    同意依3分之1、3分之2比例分配徵收補償費，丁○○最終同
    意以23萬元作為本件之委託代辦費用，庚○○等6人應付代
    領之車馬費為2萬元。詎嗣後丁○○竟要求將代辦費降為15
    萬元，丑○○無法接受，惟與乙○○達成協議，同意代辦費
    降為21萬元，同時由乙○○領回己○○、乙○○2人之土地
    徵收補償費支票2張（每張支票金額均為14萬多元）。是以
    甲○○等6人應給付代辦費21萬元，惟僅給付4萬元，尚積欠
    17 萬元之代辦費；庚○○等6人應給付徵收補償費之車馬費
    用2萬元，均未依約給付。丑○○自得就應交付丁○○等12
    人之補償費支票、土地所有權狀、證明書5張，主張同時履
    行抗辯等語，資為抗辯。上訴聲明：原判決關於命丑○○給
    付部分廢棄。上廢棄部分，丁○○等12人在第一審之訴駁回
    。
    另反訴依委任契約之法律關係請求：甲○○等6人應給付丑
    ○○17萬元，及其中乙○○自98年12月29日起；其餘自反訴
    起訴狀繕本送達翌日起至清償日止按週年利率百分之五計算
    之利息。庚○○等6人應給付2萬元，及自反訴起訴狀繕本送
    達翌日起至清償日止按週年利率百分之五計算之利息。並願
    供擔保，請准宣告假執行。原審判決丑○○反訴部分勝訴，
    部分敗訴。上訴聲明：原判決關於駁回丑○○後開第二項反
    訴部分廢棄。甲○○等6人應再給付丑○○15萬元，及自反
    訴起訴狀繕本送達翌日起至清償日止按週年利率百分之五計
    算之利息。就丁○○等12人上訴，答辯聲明：上訴駁回。
三、兩造不爭執之事項（見本院卷第74頁反面)：
  (一)丁○○等12人委託丑○○代辦被繼承人李林春之繼承登記事
    宜。
  (二)丁○○等12人並委託丑○○辦理被繼承人李林春所有291之4
    、291之6地號土地之徵收補償費領取事宜，丑○○並於97年
    8月間辦理完畢。
  (三)上訴人乙○○已於97年8月7日向丑○○領回己○○、乙○○
    之土地徵收補償費支票2張，並已兌現。
  (四)原判決附表一之土地徵收補償費支票10張、291之1地號土地
    所有權狀1張及附表三所列遺產稅逾核課期間案件同意移轉
    證明書5張，目前由丑○○持有中。
  (五)丁○○於98年4月2日給付丑○○4萬元。
四、丁○○等12人主張甲○○代表丁○○等12人委託丑○○辦理
    李林春關於291之1地號土地繼承登記及補償費領取事宜，約
    定委任報酬4萬元。茲丁○○等12人已給付丑○○4萬元，詎
    丑○○竟拒絕返還所收取之補償金支票、291之1地號土地權
    狀、附件三證明書5張等，依民法第541條第1項規定，丑○
    ○應負返還之義務。惟為丑○○所否認，並以前揭情詞置辯
    ，查：
  (一)丁○○等12人委託丑○○辦理李林春即黃林春繼承登記及土
    地徵收補償費請領之費用為何？
  1.丁○○等12人主張其初始委託丑○○辦理李林春即黃林春繼
    承登記之委任報酬為4萬元，此為兩造所不爭。丑○○主張
    嗣因辦理繼承登記時，發現291之4、291之6地號土地已經被
    徵收而得領取補償費，因而協議甲○○等6人部分之委任報
    酬為21萬元、庚○○等6人為2萬元云云，則為丁○○等12人
    所否認，則丑○○請求丁○○等12人給付除前揭4萬元外之
    委任報酬，自應由丑○○負舉證責任。
  2.丑○○請求甲○○等6人委任報酬17萬元部分:
  (1)丑○○主張甲○○等6人委託其辦理李林春繼承登記事宜，
    約定報酬為21萬元，此為甲○○等6人所否認，核甲○○經
    丁○○、丙○○、子○○、乙○○、己○○等一房之授權，
    委託丑○○就李林春遺留291之1地號土地繼承登記事宜，約
    明委任報酬4萬元，雖未明訂其委託辦理之範圍為何？惟丑
    ○○為專業代書，關於辦理291之1地號土地繼承登記事宜，
    所需之手續難易、繼承文件多寡、遺產應如何分配、繼承之
    土地究登記為公同共有、分別共有等？丑○○理應事前評估
    ，再與委託人要約費用為何？是以丑○○既已要求委任報酬
    4萬元，並經甲○○承諾在案，丑○○受任處理事務自包括2
    91之1地號土地相關繼承登記事宜。因此凡291之1地號土地
    繼承登記事宜，連同291之1地號土地因分割增加291之4、29
    1之6地號土地繼承相關事宜，亦應包含在內。而丑○○嗣因
    辦理291之1地號土地繼承登記時，發現291之1地號土地因分
    割增加291之4、291之6地號，而衍生辦理領取該土地徵收補
    償費，雖耗費耗時，丑○○認有增加給付委任報酬必要時，
    即應先與甲○○或其他繼承人協議。但原審對上訴人丁○○
    、乙○○進行當事人訊問，丁○○結證稱：「當時張代書說
    要二十三萬我就嚇一跳，我當時就跟甲○○講，甲○○說那
    就不要拿了，當時我還有跟張代書說我們是好朋友，我還會
    幫你介紹客戶，你怎麼這樣。……(當時委託人是誰？幾人
    ？)甲○○，就是甲○○一人，我是嫁出去的女兒，沒有什
    麼權利。……（一開始找張代書時，是否即包含徵收補償費
    事項？）對。……(後來張代書說要二十三萬元，他是怎麼
    向你解釋？)當時我聽到就慌掉了，至於他當初講什麼我已
    經忘掉了，我只記得我說你不要這樣，這是我介紹甲○○來
    的，你不要這樣，以後我會幫你介紹案件。」等語（見原審
    卷(二)第2頁至第19頁)；上訴人乙○○結證稱：「(去年八月
    間你是否到張代書那邊領取補償費？張代書是否讓你領？原
    因？)有，但張代書當然不給我，原因我不知道。是因為我
    打電話給甲○○，甲○○說支票被張代書扣住，我聽了之後
    很生氣，所以才去找張代書，當時張代書說與甲○○講代書
    費的事情，我就說代書費我不管，我有說當時要修祖墳要用
    到錢，我說與我妹妹的事情是另外一回事，我認為那是我應
    該得到的部分，就要給我，所以代書就拿兩張票給我。」等
    語（見原審卷(二)第2頁至第19頁)，均不足以證明丑○○就甲
    ○○等6人部分，除原約定4萬元之委任報酬外，嗣已合意委
    任追加為報酬為21萬元。丑○○主張上訴人丁○○、乙○○
    已代表甲○○等6人同意給付領取補償費之委任報酬21萬元
    ，不足採信。丑○○請求甲○○等6人給付未償之委任報酬
    17萬元，要屬無據，不應准許。
  3.丑○○請求庚○○等6人給付委任報酬2萬元是否有理由？
    上訴人庚○○於原審進行當事人訊問時，結證稱：「(一開
    始甲○○委託張代書辦理土地繼承等事宜是否知道？)我不
    知道，一直到我被通知去開協調會的時候才知道，是張代書
    、甲○○通知我去開協調會，時間是去年三月初，應該是三
    月九日。……(張代書有沒有跟你講到徵收補償費之事？)
    協調會當場有提到，但不知道價錢。代書說還有一筆徵收補
    償費，我說我知道，但多少錢我不知道，就我所知大概是九
    十萬上下，因為我弟弟壬○○有接到通知，他是土地的管理
    人。……代書費二十三萬、二十一萬、四萬這些我一概不知
    。到去年四月份、五月份，張代書通知我要準備印鑑證明、
    印鑑章的時候，基於一般的常識，我問張代書到底是多少錢
    ，但張代書說這不關我的事，這是我跟委託人的事，至於委
    託人是誰我也不十分清楚，不過到場開協調會的是甲○○跟
    丁○○。……(你們這房是否承諾要付二萬元代書費給張代
    書？)這不叫做代書費，在九十七年七月下旬，張代書去找
    壬○○的太太，說過戶繼承手續及土地補償費都已經辦好了
    ，他說他們的車馬費或服務費或是什麼的，我不記得了，說
    我們要付三萬元，我說我們這麼虧還要付這麼多，後來我的
    弟妹與張代書達成協議，說一個人三千，總共二萬元。……
    （二萬元你是否支付張代書？）沒有付，本來我要付給張代
    書，但卻先接到甲○○的電話，他跟我說應該統包，要我不
    要付款，我有懷疑就打電話給張代書，問說當時有沒有備忘
    錄或委託書、協議書之類的書面，但張代書說都沒有，我有
    質疑，但張代書說就是太熟了，當時二十三萬的爭議已經發
    生，後來我自己認為因為代書對於這些數據要知道其重要性
    ，我質疑二十三萬這麼高的金額是非常態的收費，怎麼連字
    條都沒有，所以後來我選擇相信甲○○。……那時我是感謝
    他，到了最後二萬元我本來是心甘情願要給張代書，但是聽
    甲○○講了應該全部包括在內之後，我覺得張代書不老實。
    ……叫做服務費或車馬費，因為土地補償費對半分，我有感
    謝張代書，所以二萬元我沒有多說就要付給代書。……到了
    開協調會當天我才知道，在開協調會之前我沒有提出過任何
    證件給甲○○」（見原審卷(二)第2頁至第19頁)。是以甲○○
    等6人前委託李景富辦理李林春291之1地號土地繼承登記事
    宜時，雖庚○○等6人不知情，惟嗣丑○○就辦理領取補償
    費部分，認原與甲○○等6人合意4萬元之報酬不足，乃與庚
    ○○等6人協議增加報酬2萬元，既經庚○○等6人同意，且
    庚○○等6人就甲○○等6人委託丑○○辦理李林春遺留土地
    繼承登記事宜，自有加入甲○○等6人為系爭委任契約之委
    任人至明，庚○○等6人自應受其承諾拘束。丑○○反訴請
    求庚○○等6人給付委任報酬2萬元，為有理由，應予准許。
    庚○○等6人抗辯上訴人甲○○嗣告知其委託丑○○辦理繼
    承登記係統包為由，認庚○○有詐欺，而撤銷前揭承諾之意
    思表示，自屬無據，不應准許。
  (二)丑○○持有附表一土地徵收補償費支票10張、291之1地號土
    地所有權狀1張及附表三證明書5張，與委任報酬間行使同時
    履行抗辯是否有理由？
  1.按稱委任者，謂當事人約定，一方委託他方處理事務，他方
    允為處理之契約。報酬縱未約定，如依習慣或依委任事務之
    性質，應給與報酬者，受任人得請求報酬。受任人應受報酬
    者，除契約另有訂定外，非於委任關係終止及為明確報告顛
    末後，不得請求給付。民法第528條、第547條、第548條第1
    項分別定有明文。又所謂同時履行之抗辯，則為基於雙務契
    約而發生，倘雙方之債務，非本於同一之雙務契約而發生，
    縱令雙方債務在事實上有密切之關係，或雙方之債務雖因同
    一之雙務契約而發生，然其一方之給付，與他方之給付，並
    非立於互為對待給付之關係者，均不能發生同時履行之抗辯
    (最高法院59年台上字第850號判例意旨參照)。
  2.復按委任契約乃為不完全雙務契約，即受任人負擔處理委任
    事務之主要義務，而委任人僅於特定情事，負有預付必要費
    用或賠償之義務。而民法第264條所謂因契約互負債務者，
    係指雙務契約，不包括不完全之雙務契約在內。又因處理委
    任事務，所收取之金錢、物品及孳息，應交付於委任人，民
    法第541條第1項定有明文。本件丑○○因受丁○○等12人處
    理291之1地號土地繼承、領取補償費而持有附表一之補償金
    支票、土地所有權狀1張、附表三之證明書5張，此為丑○○
    所不爭，則丑○○自有依前揭條規定，將處理委任事務所收
    取前揭之支票交付各該受款人，土地所有權狀及證明書等件
    交付丁○○等12人之義務。至庚○○等6人對丑○○所負之2
    萬元未付之報酬給付義務，與丑○○應返還持有前揭支票等
    之義務，揆諸前揭說明，並不具有對價之關係。丑○○不得
    以庚○○等6人尚未給付委任報酬2萬元，而拒絕交付前揭補
    償費支票、權狀、證明書5件。
  3.另丁○○等12人已分別於97年9月22日及97年10月13日以存
    證信函催告丑○○於3日內返還前揭支票、權狀、證明書等
    件，而該存證信函已經丑○○於97年9月23日、97年10月14
    收受在案，有丁○○等12人提出存證信函及回執在卷可稽(
    見原審卷(一)第26頁至第29頁)。是以丑○○本應於97年9月26
    日交付附表一補償費支票俾支票受款人提示，故支票之交付
    等同於現金之給付，因此附表一支票受款人請求丑○○給付
    附表一編號1至10所示支票金額自97年10月15日起至清償日
    止，按週年利率百分之五計算之遲延利息，為有理由，應予
    准許。
四、綜上所述，丁○○等12人本訴部分依民法第541條第1項規定
    ，請求丑○○交付附表一補償費支票予各該受款人，及自97
    年10月15日起至清償日止，按週年利率百分之五計算之遲延
    利息；交付土地所有權狀及證明書5件予丁○○等12人，為
    有理由，應予准許。丑○○反訴請求庚○○等6人給付2萬元
    ，及自98年2月19日起至清償日止按週年利率百分之五計算
    之遲延利息，均為有理由，應予准許。丑○○逾此範圍請求
    ，為無理由，不應准許。原審本訴部分判命丑○○如數給付
    ，經核並無違誤。丑○○上訴意旨請求廢棄，為無理由，應
    予駁回。至丑○○反訴部分，原審判命甲○○等6人應給付2
    萬元本息、庚○○等6人應給付2萬元本息，關於判命庚○○
    等6人給付部分，要無不合。庚○○等6人上訴意旨指摘原判
    決此部分不當，為無理由，應予駁回。至原審反訴判命甲○
    ○等6人給付部分，並為假執行之宣告，自有未洽。甲○○
    等6人上訴意旨指摘原判決此部分不當，為有理由，爰由本
    院廢棄改判如主文第二項所示。丑○○上訴請求甲○○等6
    人再給付15萬元本息，亦無理由，應併駁回。
五、據上論結，本件甲○○等6人上訴，為有理由，庚○○等6人
    、丑○○上訴，均為無理由。依民事訴訟法第449條第1項、
    第450條、第78條、第85條第1項前段，判決如主文。
中    華    民    國    99    年    6     月    22    日
                    民事第八庭
                        審判長法  官 劉勝吉
                              法  官 連正義
                              法  官 蘇芹英
正本係照原本作成。
不得上訴。
中    華    民    國    99    年    6     月    22    日
                              書記官 林初枝

司法院資訊處製作；財團法人民間司法改革基金會備份。
